【裁判字號】    89,判,1391
【裁判日期】    890504
【裁判案由】    建築法
【裁判全文】
行  政  法  院  判  決                          八十九年度判字第一三九一號
    原      告  甲○○
    被      告  臺北縣政府
右當事人間因建築法事件，原告不服內政部中華民國八十八年五月六日台八八內訴字
第八八○二一一七號再訴願決定，提起行政訴訟。本院判決如左︰
    主  文
原告之訴駁回。
    事  實
緣被告為坐落台北縣板橋市○○路一四七號建築物（下稱系爭建物）之房屋使用人，
其明知系爭建物之使用分區為住宅區，未經許可，變更使用違規經營電玩業，案經台
北縣警察局板橋分局於民國（下同）八十七年六月十七日檢查屬實，報請被告依違反
建築法第七十三條後段及同法第九十條第一項規定，以八十七年七月二十七日八七北
府工使字第二二九五七五號函暨處分書，裁處原告新臺幣（下同）三十萬元罰鍰並勒
令停止使用。原告不服，循序提起訴願、再訴願均遭駁回，原告仍有未服，遂向本院
提起行政訴訟。茲摘兩造訴辯意旨如次：
原告起訴意旨略謂︰系爭建物設有統茂有限公司，營業項目包括一般日用品、雜貨百
貨買賣批發、各類食品之買賣批發．．．等，領有被告核發之營利事業登記證，其使
用分區為住宅區，用途為住家，被告如何得以住宅用途聲請營利事業登記證，實屬矛
盾。原告在上址開店營生，從未違法。原處分以原告為滋滋脆超商之負責人，而為裁
罰對象，有違誤及不盡調查之能事，再訴願決定對於原告上開主張，未有隻言片語交
代，遽予駁回再訴願，違法不當。而被查獲知電動玩具機具係原告頂讓店面之前手所
有，已經報廢尚未取走暫置倉庫存放，亦有前手簽名為證，是該電動玩具機具不能再
行使用，原處分逕予裁處，不能令人折服，本案原處分及訴願、再訴願遽予裁罰，顯
有違誤，爰求為判決，將再訴願決定、訴願決定及原處分均撤銷等語。
被告答辯意旨略謂︰按建築法第七十三條後段規定：「建築物非經領得變更使用執照
，不得變更其使用。」第九十條規定：「違反第七十三條後段規定擅自變更使用者，
處建築物所有權人或使用人新台幣六萬元以上三十萬元以下罰鍰，並勒令停止使用。
．．．不停止使用或逾期不補辦者得連續處罰。」查系爭建物，領有被告建設局所核
發之六十三使字第一八六六號使用執照，其使用分區為住宅區，原核准建築物用途為
店鋪。經台北縣警察局板橋分局後埔派出所於八十七年六月十七日檢查違規營業電玩
業屬實，被告乃依違反建築法第七十三條後段爰依同法第九十條第一項規定以八十七
年七月二十七日以八七北府工使字第二之九五七五號函，處建築物使用人即被告三十
萬元罰鍰。另查建築法第九十條第一項規定，並無明定處分機關應盡通知建築物使用
人或所有權人先行改善或公示送達之義務後始能執行罰鍰處分，是本案被告所為之處
分，依法並無不符。鑑於非法電玩對社會風氣素有不良影響，基於保護未成年之青少
年身心發展，避免深夜不歸，留連非法電玩場所，為維護縣民安全：安寧的生活環境
之立場，在經過分析後，決定將「電子遊藝場業管理方案」列為重大縣政工作，並於
八十七年三月十日召記者會對外宣令「電子遊藝場業管理方案」－「不准新設」、「
監督合法」、「清剿非法」，以及未來各項嚴格取締之作為，同時進行各項前置宣導
措施（包括八十七年三月十三日寄發「敬告合法業者函」三十封，要求合法業者嚴予
自律、同月十八日寄發「敬告屋主函」四百八十五封，呼籲房屋所有權人儘速排除將
自有房屋供人非法使用、同月二十五日寄發「勸導同學函」五十二萬封，請台北縣各
國中、小學學生勿涉足電玩場所，同年四月一日起展開「清剿非法」之取締行動，至
今已迫使非法電玩關門結束營業，但其暴利仍使不肖業者轉往超商、書店、一般商號
合作，以化整為零，寄台方式營業，使得非法電玩又有死灰復燃跡象，原告知法犯法
，心存僥倖，試探台北縣執行公權力之決心與能力，基於上述因由，被告採最重罰鍰
並無違誤。洵勘認定，揆諸前開法令規定，被告八十七年七月二十七日八七北府工使
字第二二九五七五號行政處分於法並無不當。被告為維護建築物之使用用途合於商業
區之使用分區，合於建築法規等行政目的，系爭建築物之使用人作成罰鍰處分，是本
案被告適用法規並無違誤，或有裁量濫用之情形，原告所述尚無足採。爰求為判決，
駁回原告之訴等語。
    理  由
按「建築物非經領得變更使用執照，不得變更其使用。」、「違反第七十三條後段規
定擅自變更使用者，處建築物所有權人或使用人新台幣六萬元以上三十萬元以下罰鍰
，並勒令停止使用。．．．不停止使用或逾期不補辦者得連續處罰。」建築法第七十
三條後段、第九十條分別定有明文。本件查系爭建物，領有被告建設局所核發之六十
三使字第一八六六號使用執照，其使用分區為住宅區，原核准建築物用途為店鋪。經
台北縣警察局板橋分局後埔派出所於八十七年六月十七日檢查違規營業電玩業屬實，
台北縣警察局板橋分局以八十七年七月三日板警行字第一八七一二號函報請被告處理
，被告乃依違反建築法第七十三條後段、第九十條第一項規定以八十七年七月二十七
日以八七北府工使字第二之九五七五號函，處建築物使用人即被告三十萬元罰鍰等情
，有被告建設局六十三使字第一八六六號使用執照存根、系爭建物謄本、台北縣警察
局板橋分局八十七年七月三日板警行字第一八七一二號函附原告談話筆錄、現場臨檢
紀錄表、違章漏稅案件移送表及被告八十七年七月二十七日八七北府工使字第二二九
五七五號函暨處分書等影本附卷可稽，原告違章事證明確，揆之首揭說明，並審酌被
告所辯，因鑑於非法電玩對社會風氣素有不良影響，基於保護未成年之青少年身心發
展，避免深夜不歸，留連非法電玩場所，為維護縣民安全：安寧的生活環境之立場，
在經過分析後，決定將「電子遊藝場業管理方案」列為重大縣政工作，並於八十七年
三月十日召記者會對外宣令「電子遊藝場業管理方案」－「不准新設」、「監督合法
」、「清剿非法」，以及未來各項嚴格取締之作為，同時進行各項前置宣導措施（包
括八十七年三月十三日寄發「敬告合法業者函」三十封，要求合法業者嚴予自律、同
月十八日寄發「敬告屋主函」四百八十五封，呼籲房屋所有權人儘速排除將自有房屋
供人非法使用、同月二十五日寄發「勸導同學函」五十二萬封，請台北縣各國中、小
學學生勿涉足電玩場所，同年四月一日起展開「清剿非法」之取締行動，至今已迫使
非法電玩關門結束營業，但其暴利仍使不肖業者轉往超商、書店、一般商號合作，以
化整為零，寄台方式營業，使得非法電玩又有死灰復燃跡象，原告知法犯法，心存僥
倖，試探台北縣執行公權力之決心與能力，基於上述因由，被告採最重罰鍰並無違誤
之理由，原處分並無不法，一再訴願決定遞予維持，均無不合。原告雖以前揭主張訴
稱：系爭建物使用分區為住宅區，用途為住家，又被告何以在上址核發統茂有限公司
之營利事業登記證，實屬矛盾。原告在上址開店營生且被查獲知電動玩具機具係原告
頂讓店面之前手所有，已經報廢尚未取走暫置倉庫存放，原告未以此營業云云。惟查
，原告主張其未經營電玩，然而前揭台北縣警察局板橋分局八十七年七月三日板警行
字第一八七一二號函附原告談話筆錄，原告即坦承「有插電營業」，原告主張其在系
爭建物營生從未違法，不曾經營電玩云云，顯不可採。又系爭建物之土地分區使用係
住宅區，其第一層用途為店鋪，亦有上開之使用執照可考，是被告建設局核發訴外人
統茂有限公司於系爭建物為一般日用品、雜貨百貨買賣批發、各類食品之買賣批發．
．．等營業，有被告核發之營利事業登記證影本附再訴願卷可查，此既為被告建設局
依法所為，與原告未經許可擅自經營電玩之違法，不可相同並論。又原處分係以原告
為系爭建物使用人之身分為裁罰對象非以原告為滋滋脆超商負責人為裁罰對象，原告
主張原處分以其為滋滋脆超商負責人為裁罰對象，亦無可採，至於所云其前手將報廢
之電玩機具留置倉庫之言，與原告被查獲時警訊筆錄不同，且原告於訴願時提出訴外
人文清福所出具證明書影本，縱屬真正，其製作時間為八十七年八月五日，在本案查
獲之後，因與原告警訊筆錄不同，亦係附合原告辯詞之所為，核不可採。綜上所述，
原告所主張各節，均無可採，原處分認事用法並無不合，訴願決定及再訴願決定遞予
維持，亦無違誤，原告起訴意旨並無理由，應予駁回。
據上論結，本件原告之訴為無理由，爰依行政訴訟法第二十六條後段，判決如主文。
中    華    民    國     八十九      年      五      月       四        日
                    行 政 法 院 第 二 庭
                                審 判 長 評  事      陳  石  獅
                                         評  事      彭  鳳  至
                                         評  事      黃  合  文
                                         評  事      林  茂  權
                                         評  事      王  立  杰
右  正  本  證  明  與  原  本  無  異
                                         法院書記官  王  福  瀛
中    華    民    國     八十九      年      五      月       五        日


司法院資訊處製作；財團法人民間司法改革基金會備份。
